【裁判字號】    99,簡上,147
【裁判日期】    991117
【裁判案由】    返還不當得利
【裁判全文】
臺灣臺南地方法院民事判決             99年度簡上字第147號
上  訴  人  丙○○
            甲○○
被上訴人    收購台南公寓大廈管理委員會
法定代理人  乙○○
上列當事人間請求返還不當得利等事件，上訴人對於中華民國99
年7月15日本院臺南簡易庭99年度南簡更字第1號第一審判決提起
上訴，經本院於民國99年11月3日言詞辯論終結，判決如下：
    主      文
上訴駁回。
第二審訴訟費用新臺幣仟佰拾元，由上訴人丙○○負擔新
臺幣壹仟伍佰元、上訴人甲○○負擔新臺幣壹仟捌佰拾元。
    事實及理由
壹、程序方面：
一、被上訴人之法定代理人原為王慶，嗣變更為乙○○，被上訴
    人現法定代理人乙○○具狀聲明承受訴訟，核無不合，應予
    准許。
二、按民事訴訟法第247條所謂即受確認判決之法律上利益，係
    指因法律關係之存否不明確，致原告在私法上之法律地位有
    受侵害之危險，而此項危險得以對於被告之確認判決除去者
    而言。故確認法律關係成立不成立之訴，茍具備前開要件，
    即得謂有即受確認判決之法律上利益（最高法院42年台上字
    第1031號判例意旨參照）。查本件上訴人主張被上訴人對其
    汽車車位每月管理費超過新台幣（下同）350元之請求權不
    存在，惟為被上訴人所否認，兩造對此既有爭執，則上訴人
    究竟應繳納停車位每月管理費之款項若干，即陷於不確定之
    狀態，而此種不確定狀態之存在，足使上訴人私法上之法律
    上地位，產生不安之危險，此不安之危險，上訴人得以確認
    判決除去之。是上訴人提起本件確認之訴，即有確認利益，
    合先敘明。
三、按除別有規定外，確定之終局判決就經裁判之訴訟標的，有
    既判力，民事訴訟法第400條第1項定有明文。又按消極確認
    之訴，經確定判決，認法律關係成立予以駁回時，就該法律
    關係之成立即有既判力，亦有最高法院22年度上字第3895號
    判例可資參照。查上訴人丙○○前曾對被上訴人起訴請求確
    認其自94年12月份起積欠汽車機械車位每月管理費超過300
    元部分，被上訴人之請求權不存在，經本院96年度簡上字第
    24號判決丙○○敗訴確定在案（下稱前案），即確認被上訴
    人對上訴人丙○○之機械管理費請求權，每個月在300元到
    500 元之間係屬存在，此為兩造所不爭執，且經本院調閱本
    院台南簡易庭95年度南簡字第2345號、本院96年度簡上字第
    24號判決卷查明屬實。上訴人丙○○於原審又提起本件訴訟
    ，請求確認被上訴人對區分所有權人應收機械車位每位每月
    管理費超過350元部分之請求權不存在，則就94年5月12日起
    至96年3月29日止之管理費（按本院96年度簡上字第24號確
    認管理費請求權不存在事件，於96年3月29日言詞辯論終結
    ），業經前案判決確定，依上開規定及最高法院之見解，上
    訴人丙○○此部分之訴為前案既判力效力所及，上訴人丙○○於原審又提起本件訴訟，自應予以駁回，上訴人丙○○就
    此部分提起上訴指摘原審判決不當，自屬無據，先予敘明。
貳、實體方面:
一、上訴人之陳述除與原判決記載相同，茲引用外，另補陳：
  (一)按關於管理費之負擔，民法第799條之1第1項及公寓大廈管
    理條例第10條第1項各有明文規定：應依各應有部分之面積
    比例負擔。被上訴人大廈管理規約第10條第3項亦自始明定
    ：管理費之收費標準：每單位均以坪數計算。專用建物單位
    每坪以50元計算。卻就共有共用部分，及共有專用之車位兩
    單位每坪單價若干漏未規定。惟共有共用部分之管理費，既
    合併與專有建物每坪均以50元計收。專用之車位如無特別之
    規定，仍應以每坪50元計收。而車位應有部分之面積，平面
    車位為總建物之10000分之41（折合為10.4坪）。機械車位
    為10000之27（折合為7坪）。即按10.4坪與7坪比例計收管
    理費時，平面車位應為520元（計算式:50元×10.4＝520 元
    ），機械車位應為350元（計算式:50元×7＝350元），始屬
    合法正確。惟被上訴人竟然罔顧法令又不依規約所定坪數比
    例收費，已是違背法令。其於漫無標準下，草率以表面上：
    機械車位比較多用電力及維修費為由，將管理費誤以清潔費
    （應視為管理費)。對平面車位每月僅收300元，即比較應收
    額520元減收220元。對機械車位每月高收500元，即比較應
    收額350元超收150元。如此造成違法錯誤係因不了解：所謂
    清潔費係應由全體車位共同負擔仍按應有面積比例分擔之道
    理。而曲解為：應由機械車位多為負擔，而為錯誤之規定所
    致。對於違背法令所減收部分，應予追收維護大廈之財務外
    。其違法超收部分，依民法第56條第2項及第71條前段之規
    定，顯已失去法律上之原因，構成民法第179條所規定之不
    當利益，應負返還義務，毫無疑義。
  (二)上訴人丙○○持有機械車位l位，自94年5月起至98年6月止
    積總計繳納管理費25,000元。扣除合法合理之應繳額17,500
    元，被超收額為7,500元。財產信託人蔡怡芳持有機械車位
    14 位，自95年6月起至98年6月止繳納管理費248,500元。扣
    除合法合理之應繳額173,950元，被超收額為74,550元。蔡
    怡芳已將在大廈財產權信託登記為上訴人甲○○之所有權，
    自應由其行使不當得利返還請求權。是與共同上訴人提起返
    還不當得利之訴。
  (三)原判決顯然有下列違背法令情事，不足以維持：
  1.關於就上訴人請求確認機械車位每月管理費超過350元部分
    請求權不存在之訴為判予駁回部分：按原判決雖以：被上訴
    人依據大廈管理規約訂定地下室停車場管理辦法，斟酌車位
    所消耗之清潔等費，機械車位較高於平面車位，故於規約中
    明定每個平面車位每月收清潔費300元，每個機械車位每月
    收清潔費500元，並未牴觸法律之強制、禁止規定、又無違
    法或有失公平等事云云。惟按關於車位管理費收費標準應如
    何斟酌規定，必須以法律為依據論斷，不容僅以車位所開支
    維護等費之高低一因可得斟酌（清潔費並非決定管理費之依
    據）。本件之爭點係在於兩項車位管理費不以10.4坪與7坪
    之比例實行為違法而爭，並非以10.4與7之比例不當為爭執
    。按關於公寓大廈管理費之負擔：民法第799條之1第1項及
    公寓大廈管理條例第10條各有明文規定：應依各應有建物（
    車位仍屬於建物）之面積比例負擔。大廈管理規約第10條第
    3 項亦自始明定：管理費收費標準每單位均以坪數計算，專
    用建物單位每坪以50元（基本單價）計收，而車位應有部分
    之面積既各登記為平面車位10000分之41（折合為10.4坪）
    ，機械車位10000分之27（折合為7坪）。即按10.4坪與7 坪
    比例計收管理費時，即平面車位應為520元，機械車位應為
    350元，始屬合法正確，此所謂有法律上原因而受利益也。
    被上訴人罔顧上述各法令及規約，於漫無標準下，將管理費
    誤以清潔費，對平面車位低收300元，對機械車位高收500
    元、造成收費項目錯誤。收費額高低相反，一方減收另方超
    收。其顯然違背上述民事法規及大廈管理規約等明如觀火。
    至於其對平面車位應收管理費520元而僅收300元減收220元
    應追收外，對機械車位應收350元而高收500元，超收之150
    元部分，依民法第56條第2項及第71條前段之規定，顯已失
    去法律上原因，構成民法第179條所規定之不當得利，負有
    返還義務。原判決失察，竟以被上訴人所為管理費收費尚無
    違法不公平情事判予上訴人請求確認管理費請求權不存在及
    返還不當得利之訴，顯有不適用上述民事法規之違法甚明。
  2.關於上訴人丙○○請求確認管理費請求權不存在之訴指為：
    同一事件重行起訴，將此訴駁回部分：按於民事訴訟法第25
    3條所定同一事件，係指：對於同一當事人，以同一法律關
    係，就同一事實為同一之請求者而言。上訴人丙○○曾以95
    年度南簡字第2345號事件所提起之確認訴訟係單純就車位管
    理費收費標準，機械車位應低於平面車位之原則下，因被上
    訴人對平面車位低收300元，而對機械車位高收500元甚不合
    理。上訴人認為如按平面車位同額收費，尚可接受為理由，
    單純訴求確認超過300元部分之請求權不存在。此與本件依
    據法令及規約所定標準計算之正確收費額為標的訴求其超額
    部分請求權不存在，及歸還已被超收之數額。兩相比較，其
    所請求之事實及數量，均不相同，故根本無違背一事再理之
    事。原判決竟將上訴人確認之訴輕輕以程序不合駁回，確屬
    無謂無聊之舉，違法甚明。
  3.關於就上訴人請求返還超收之管理費，指為非不當得利，判
    予敗訴部分：按於民法第179條前段定有：無法律上之原因
    而受利益者應返還其利益。管理費係依據法令及大廈管理規
    約，車位所有人應負繳納之義務。因此管理費固非無法律上
    之原因而受。惟該條文後段定有：雖有法律上之原因，而其
    已不存在者亦同（視為無法律上之原因）。為尋找法律上之
    原因已不存在之情事：按於民法第56條第2項定有社團總會
    決議之內容違反法令或章程者無效。又於民法第71條定有：
    法律行為違反強制或禁止規定者無效，但其規定並不以之為
    無效者不在此限。管理費係依據大廈與住戶間所約定之管理
    規約（法律行為）而收，依規約所定標準所收之管理費固非
    無法律上之原因而得，但規約上另定對機械車位收清潔費（
    視為管理費）每月500元，係違背民法第799條之1第1項，公
    寓大廈管理條例第10條、大廈管理規約第10條第3項，不以
    應有面積為比例收費、即其超收部分丙○○7,500元、甲○○74,500元係違反法令及規約而收，當然無效，成為民法第
    179條前段無法律上之原因而取得，自應以不當得利請求返
    還，洵屬正當。原判決竟就此部分亦指為非無法律上之原因
    而受利益不判予返還，顯有不適用上述各法規之違法，偏袒
    之判決，顯然不足以維持。
  (四)上訴人發覺車位管理費之錯誤糾紛無法糾正之原因，係在於
    各界（包括大廈管委及審判人員）不了解：平面車位管理費
    絕對不能低於機械車位管理費之理論所致。按大廈管理委員
    會為管理住戶財產，必須向區分所有權人收取管理費以應開
    支。所謂清潔費係屬管理工作上所需開支之經常費用中之一
    項而已。除清潔費以外，尚有電費、水費、人事費，其餘多
    項開支，無法一一分開負擔，必須合併於管理費名目中一次
    收取，始屬完整合理。管委會竟以清潔費項目收取，置車位
    管理費於不理不顧，顯然極端之錯誤。所收之清潔費自應視
    為管理費。就其收費額有無違法論斷。
  (五)按停車場係以全體性計劃下所創設，為增加車位數多設機械
    車位，上下層兩車位共用一地面之結果，造成各個車位之權
    利，均無法登記於固定之地面位置及其正確之面積。為求車
    位權利之合理公平，凡所有平面與機械車位全部均視為全體
    車位所有人之共有，而就兩項車位，以其權利價值之高低，
    平面車位一律登記其應有部分為總面積之10000分之41（折
    合10.4坪），機械車位一律登記為10000分之27（折合7坪）
    ，付與各車位之假定位置而有專用收益權。即不論平面或機
    械車位均非其個人之所有權。各項車位之享受權利與負擔義
    務（繳納管理費等）均以各權利價值平面車位10.4坪與機械
    車位7坪為比例計算負擔。無從僅憑平面與機械為區別決定
    管理費額。如因車位多支用電等費，使車位有多繳管理費之
    必要時，亦應就車位管理費基本單價提高，仍以10.4與7之
    比例計算負擔始可。惟有無提高基本單價必要乙節：按於車
    位所登記面積（地面面積），平面車位為10.4坪，機械車位
    為7坪，均與實際所占用之面積比較少有一半（尤如在架上
    之機械車位根本不佔用地面），故以所登記之面積計收管理
    費已有多繳之情形。因此仍就基本單價50元計收，不予加價
    ，已屬公平（縱經大會決議加價，各項車位均應多繳，既為
    大廈之有利，上訴人並無異言）。如上自無僅對機械車位令
    其多付或全付所謂多支之清潔等費之餘地。此為平面車位管
    理費絕對不能低於機械車位管理費之最佳說明也。
  (六)按平面車位之時價30萬元以上，似如高價值之10.4坪中套房
    ，出租時每月租金可得2000元至3000元。反而機械車位不值
    10萬元，似如低價值之7坪小套房，不自用欲為出租時，月
    租1000元猶無人要租，甚至全年放空。兩相比較，平面車位
    是富者多繳房屋稅又應多繳管理費始能謂合理，但應繳520
    元管理費卻低繳300元，即減繳220元，損害大廈之財務收入
    。機械車位是貧者少繳房屋稅應少繳管理費始當，卻於應繳
    350元管理費反而多繳500元，即被超收150元，是圖利於大
    廈，是非顛倒，狀似劫貧濟富，何等之不公平？按平面車位
    每月管理費應為520元，而竟僅收300元，即每月減收220元
    ，大廈擁有59坐平面車位，全年減收16萬元，迄今為止，已
    減收百萬元，大廈地下一樓設有平面車位25坐，全年管理費
    僅收9萬元，下二樓設有平面車位28坐，全年管理費收10,80
    0元。地下三樓設有機械車位56坐，全年管理費可收336,000
    元。同為一樓竟有如此收益之差距，管委諸公猶不感為矛盾
    不公，就平面車位提高管理費藉以改善大廈之財務危機（最
    近以公共用電過鉅為由提案欲將公共用電改由住戶按月分擔
    ）。見其開倒車將平面車位清潔費再調降為200元，更加使
    大廈財務陷入困難，至為遺憾。均足以證明平面車位管理費
    絕對不能少於機械車位之事實理由也。
  (七)並聲明：
    1.確認被上訴人對區分所有權人應收機械車位每位每月管理
      費超過350元部分之請求權不存在。
    2.被上訴人應返還上訴人丙○○7,500元；應返還上訴人甲○○74,550元，及各自起訴狀送達翌日起至清償日止，按
      週年利率百分之5計算之利息。
二、被上訴人之答辯除與原判決記載相同，茲引用外，另補陳：
  (一)本件系爭機械停車位係按收購台南公寓大廈住戶規約第10條
    之規定收費，並無何違法可言。有關大樓停車位清潔費是經
    過住戶大會同意授權給委員會開會決定的，被上訴人有請保
    全公司蒐集台南市各大樓之收費標準，被上訴人所屬大樓的
    收費是參考其他大樓收費標準而決定的，且機械停車位每月
    要支付維修廠商的維修費用9,000元，及另外操作機械停車
    位所增加電費每個月至少在10,000元以上，故被上訴人之收
    費標準亦屬合理等語，資為抗辯。
  (二)並聲明：駁回上訴。
三、本院依民事訴訟法第271條之1規定準用第270條之1規定，整
    理並協議簡化爭點結果，兩造不爭執事項及爭執要點如下：
  (一)兩造不爭執事項：
    1.上訴人丙○○於93年11月間購買收購台南公寓大廈6樓之
      19建物（門牌號碼：台南市○○區○○路3 段218 號6 樓
      之19）及機械車位一位，迄今已向被上訴人繳交94年5 月
      至98年6 月之機械停車位費用共計25,000元。
    2.訴外人蔡怡芳於94年4月間購買上開大廈11樓之12套房1戶
      （即坐落台南市○○區○○段382地號土地上，同段1522
      建號、門牌號碼：台南市○○區○○路3段218號11樓之12
      建物）及平面車位二位，同時受讓機械車位14位。但機械
      車位部分自95年6月間始分次交接，自接受時起按月每個
      機械停車位繳納清潔費500元，至98年6月止總計繳納248,
      500元。依建物登記謄本記載，訴外人蔡怡芳已於97年7月
      15日將上開建物及平面車位之所有權信託登記予上訴人甲○○（原因發生日期：97年7月1日）。
    3.收購台南公寓大廈住戶規約第10條第3項載明：「三、收
      費標準：每單位以坪數單位計算，住家及店面用單位每坪
      以新台幣伍拾元計算。」、第5項載明：「五、地下室停
      車場管理辦法：本大樓停車場之設置為車輛停放使用，但
      不作保管之責。因為停放車輛使用並為緊急避難之需，故
      不得為私人移作他用。停車場之附屬設施（備）為使停放
      車輛之需，故應善加利用，如因使用不當致設施（備）損
      壞，應照價賠償。又因附屬設施（備）為特定對象（車輛
      ）所使用，故其平日所消耗之電源、設備維修、環境清潔
      等費用，應為使用者付費，每個平面停車位每月以新台幣
      參佰元計算；每個機械停車位每月以新台幣伍佰元計算。
      」。
    4.上訴人丙○○前曾對被上訴人起訴請求確認其自94年12月
      份起積欠汽車機械車位每月管理超過300元部分，被上訴
      人之請求權不存在，經本院96年度簡上字第24號判決丙○○敗訴確定在案。
    5.上訴人嗣對被上訴人起訴(1)請求確認被上訴人對其應收機
      械車位每位每月管理費超過350元部分之請求權不存在，
      及(2)依不當得利法律關係請求被上訴人返還上訴人丙○○
      7,500元、上訴人甲○○74,550元，經本院台南簡易庭98
      年度南小字第1427號判決駁回其請求。上訴人不服提起上
      訴，經本院99年度小上字第10號以本件不適用小額事件程
      序，判決原判決廢棄，發回原審法院，經本院台南簡易庭
      99 年度南簡更字第1號判決上訴人敗訴。
    (二)兩造爭執要點：
    1.上訴人請求確認被上訴人對區分所有權人應收機械車位每
      個車位每月管理費超過350元部份請求權不存在，是否有
      理由？
    2.上訴人丙○○依不當得利法律關係請求被上訴人返還停車
      費7,500元，是否有理由？
    3.上訴人甲○○依不當得利法律關係請求被上訴人返還停車
      費74,550元，是否有理由？
四、本院得心證之理由:
  (一)按「共用部分、約定共用部分之修繕、管理、維護，由管理
    負責人或管理委員會為之。其費用由公共基金支付或由區分
    所有權人按其共有之應有部分比例分擔之。但修繕費係因可
    歸責於區分所有權人或住戶之事由所致者，由該區分所有權
    人或住戶負擔。其費用若區分所有權人會議或規約另有規定
    者，從其規定。」公寓大廈管理條例第10條第2項定有明文
    。依據上開法條文義解釋，公寓大廈社區管理費用之收取，
    原則上雖由區分所有權人按其共有之應有部分比例分擔之，
    如區分所有權人會議有所決議，或規約另有規定時，自應優
    先從其決議或規定。
  (二)本件上訴人雖主張收購台南公寓大廈平面車位登記為應有部
    分10000分之41，機械車位登記為應有部分10000分之27，故
    其權利之行使與義務之負擔（繳納管理費、稅金等）均須按
    10.4與7之比例計算，始合理；且平面車位之時價30萬元以
    上，出租時每月租金可得2000元至3000元，反而機械車位不
    值10萬元，不自用欲為出租時，月租1000元猶無人要租，機
    械車位是貧者少繳房屋稅應少繳管理費始當云云。惟查:收
    購台南公寓大廈住戶規約第十條「公共基金、管理費之繳納
    」，其中規定「三、收費標準：每單位以坪數單位計算，住
    家及店面用單位每坪以新台幣伍拾元計算。」、「五、地下
    室停車場管理辦法」後段規定:「…又因附屬設施（備）為
    特定對象（車輛）所使用，故其平日所消耗之電源、設備維
    修、環境清潔等費用，應為使用者付費，每個平面停車位每
    月以新台幣佰元計算；每個機械停車位每月以新台幣伍佰
    元計算」等語，有被上訴人於原審所提出之收購台南公寓大
    廈住戶規約影本附卷可稽（見本院98年度南小字第1427號卷
    第18至27頁），且為兩造所不爭執，可見收購台南公寓大廈
    就有關地下室停車場停車位管理費之金額應如何分擔，已於
    規約有特別規定，則依公寓大廈管理條例第10條第2項規定
    及上開說明，自應優先從該規定，即「每個平面停車位每月
    以新台幣佰元計算；每個機械停車位每月以新台幣伍佰元
    計算」。至於「三、收費標準：每單位以坪數單位計算，住
    家及店面用單位每坪以新台幣伍拾元計算。」之規定，係指
    「住家及店面」之管理費繳納應以每坪50元計算，並不及於
    地下室停車場部分。是上訴人主張平面停車位、機械停車位
    之費用應由區分所有權人按其共有之應有部分比例分擔之云
    云，與上開規定、規約不符，已不足採信。況就系爭地下室
    停車場停車位管理費之金額應如何分擔，應依上開公寓大廈
    管理條例第10條第2項之規定辦理，亦與系爭車位之市價多
    寡無涉，上訴人主張機械車位市價較低，故應繳納較少之費
    用，亦屬無據。
  (三)況就共用部分，依其實際情形不同而訂定不同收費標準，尚
    難認有差別待遇之情形，此觀諸一般公寓大廈，就汽、機車
    停車位，非僅就應有部分比例換算其停車位管理費，而係依
    照汽、機車所消耗大廈之電源、設備維修、環境清潔等費用
    ，綜合評量後，訂出收費標準自明。一般而言，機械車位較
    平面車位之使用尚多出電力與動力設備定期維護保養之支出
    ，其使用電力與管理維護費用顯然高於平面車位，此即機械
    車位之售價遠低於平面車位之原因之一，亦為一般人選擇購
    買機械停車位時可得預見，故系爭大廈規約中明定每個平面
    停車位管理費每月300元，每個機械停車位管理費每月500元
    ，並未有牴觸法律之強制、禁止規定，或有違背公共秩序、
    善良風俗之情形，亦難難認有何違法或有顯失公平之情事。
  (四)依上說明，上訴人請求確認被上訴人對區分所有權人應收機
    械車位每個車位每月管理費超過350元部分請求權不存在，
    自屬無據。被上訴人既係依公寓大廈管理條例規定、住戶規
    約向上訴人收取管理費，其收取管理費依法有據，自無不當
    得利可言，上訴人主張依不當得利法律關係請求被上訴人返
    還上訴人丙○○7,500元、返還上訴人甲○○74,550元，自
    無理由。
五、綜上所述，上訴人主張被上訴人對區分所有權人應收機械車
    位每個車位每月管理費超過350元部份請求權不存在，不足
    採信，被上訴人抗辯系爭機械停車位係按收購台南公寓大廈
    住戶規約第10條之規定收費，並無何違法等情，應可採信。
    從而，上訴人請求確認被上訴人對區分所有權人應收機械車
    位每個車位每月管理費超過350元部分請求權不存在，及依
    不當得利法律關係請求被上訴人應返還上訴人丙○○7,500
    元，返還上訴人甲○○74,550元，及各自訴狀送達翌日起至
    清償日止，按週年利率百分之5計算之利息，為無理由，不
    應准許。原審為上訴人敗訴之判決，均無不合。上訴意旨指
    摘原判決不當，求予廢棄改判，為無理由，均應予駁回。
六、本件事證已臻明確，兩造其餘攻擊、防禦方法及陳述均與判
    決結果不生影響，爰不一一論述，附此敘明。
七、訴訟費用之負擔：第二審裁判費3,330元，依民事訴訟法第7
    8條、第85條第1項後段規定，應由敗訴之上訴人依其利害關
    係之比例負擔，爰判決如主文第2項所示。
八、據上論結，本件上訴為無理由，依民事訴訟法第436條之1第
    3項、第449條第1項、第78條、第85條第1項後段、第87條第
    1 項，判決如主文。
中    華    民    國    99    年    11    月    17    日
                  民事第二庭    審判長法  官  李杭倫
                                      法  官  田玉芬
                                      法  官  翁金緞
以上正本證明與原本無異。
本判決不得上訴。
中    華    民    國    99    年    11    月    17    日
                                書記官  彭建山

司法院資訊處製作；財團法人民間司法改革基金會備份。
